【裁判字號】    98,上易,391
【裁判日期】    981201
【裁判案由】    第三人異議之訴
【裁判全文】
臺灣高等法院民事判決                 98年度上易字第391號
上  訴  人  甲○○
訴訟代理人  曾國龍律師
被 上訴 人  乙○○
訴訟代理人  張世興律師
上列當事人間請求第三人異議之訴事件，上訴人對於中華民國98
年 3月19日臺灣臺北地方法院96年度訴字第8719號第一審判決提
起上訴，經本院於98年11月10日言詞辯論終結，判決如下：
    主      文
上訴駁回。
第二審訴訟費用由上訴人負擔。
    事實及理由
一、本件上訴人聲明求為判決：(一)原判決關於駁回上訴人後開第
    (二)項之訴部分廢棄。(二)臺灣臺北地方法院96年度執字第 587
    78號強制執行事件，就上訴人所有建物即門牌號臺北市○○
    街 248號房屋（下稱系爭房屋）所為強制執行程序應予撤銷
    。
    被上訴人聲明求為判決：上訴駁回。
二、上訴人起訴主張：被上訴人持其對於原審反訴共同被告張國
    華之執行名義即最高法院96年度台上字第 424號民事確定判
    決，以未經保存登記之系爭房屋為張國華所有，聲請臺灣臺
    北地方法院（下稱臺北地院）予以強制執行，經該院以96年
    度執字第 58778號強制執行事件（下稱系爭強制執行事件）
    受理在案，尚未執行終結。惟系爭房屋之原建物，已於民國
    （下同）78年7月8日因火災而完全滅失，系爭房屋係伊於78
    年 8月間獨自出資僱工所興建，自應由伊原始取得系爭房屋
    之所有權。而伊與前夫張國華於88年11月 9日協議離婚時，
    為避免離婚後再因財產問題發生糾葛，特於離婚協議書內約
    定系爭房屋歸屬伊所有，是系爭房屋至遲亦已於88年11月 9
    日歸屬於伊所有。從而被上訴人以系爭房屋為張國華所有而
    聲請強制執行，自非正當等情，爰依據強制執行法第15條之
    規定，求為命系爭強制執行事件就伊所有系爭房屋所為強制
    執行程序應予撤銷之判決。
    被上訴人則以：系爭房屋（門牌號整編前為臺北市○○街22
    9巷14號，下稱龍江街房屋）所坐落之基地，係軍方於48年7
    月間撥予伊之被繼承人陳謙興建眷舍使用，而由陳謙原始取
    得系爭房屋之所有權。系爭房屋雖曾於78年7月8日發生火災
    ，惟並未滅失，自不生重建問題。陳謙嗣於79年11月 1日預
    立遺囑，將龍江街房屋之前半部（門牌號整編後為臺北市○
    ○街250號。下稱250號房屋）交由伊繼承，後半部（門牌號
    整編後為臺北市○○街 248號即系爭房屋）則交由沈元芬即
    張國華之母繼承。嗣陳謙於85年 2月23日死亡後，沈元芬即
    將系爭房屋贈與張國華，而沈元芬亦已於88年 3月30日死亡
    。又張國華為計畫侵奪伊所有之 250號房屋，與上訴人於86
    年10月 8日共同出具內容不實之承諾書，謊稱龍江街房屋為
    上訴人與張國華於57年11月30日興建完成，而向臺北市稅捐
    稽徵處申請設立房屋稅籍，張國華並於88年 8月23日更換門
    鎖，占據 250號房屋，進而將之出售他人，伊因而起訴請求
    占有人交還房屋，及請求張國華返還不當得利，張國華與上
    訴人於上開訴訟中，將龍江街房屋之稅籍改為250號及248號
    2戶， 分別登記稅籍為各自所有，並通謀而為虛偽意思表示
    ，辦理假離婚，目的係為規避日後萬一敗訴後遭強制執行之
    脫法行為，張國華實仍與上訴人共同生活，是系爭房屋仍屬
    張國華所有，上訴人自不得排除系爭強制執行事件就系爭房
    屋所為之強制執行等語，資為抗辯（被上訴人在原審提起反
    訴請求反訴被告張國華與上訴人於88年11月 9日就系爭房屋
    所為讓與行為應予撤銷部分，業經原審判決駁回，未據被上
    訴人聲明不服，已告確定）。
三、經查上訴人主張被上訴人持其對於張國華之執行名義即最高
    法院96年度台上字第 424號民事確定判決，以未經保存登記
    之系爭房屋為張國華所有，聲請臺北地院以系爭強制執行事
    件予以強制執行中，尚未終結之事實，業據其提民事強制執
    行聲請狀及執行筆錄為證（見原審卷(一) 8至11頁），並經本
    院調取系爭強制執行事件卷宗核閱屬實，且為被上訴人所不
    爭執，固堪信為真實。
四、惟按強制執行法第15條所謂「就執行標的物有足以排除強制
    執行之權利」者，係指對於執行標的物有所有權、典權、留
    置權、質權存在情形之一者而言（最高法院44年台上字第72
    1 號判例參照），並不包括事實上之占有及處分權在內。又
    不動產物權依法律行為而取得者，非經登記不生效力，民法
    第 758條定有明文，此項規定，並不因不動產為違章建築而
    有例外（最高法院62年台上字第2414號判例參照）；又民法
    第66條第 1項所謂定著物，係指非土地之構成部分，繼續附
    著於土地，而達一定經濟上目的，不易移動其所在之物而言
    ，部分屋頂被燒燬，惟牆壁仍存在之房屋，尚難認其已不足
    以避風雨，是其仍具經濟上使用之目的，自難謂其所有權已
    經喪失。本件上訴人主張伊就系爭房屋有足以排除強制執行
    之權利云云，既為被上訴人所否認；復查：
    (一)系爭房屋未經保存登記，門牌號整編前為臺北市○○街22
      9巷14號， 係由被上訴人之父陳謙於56年間出資在軍方撥
      用之土地上所建造，業據被上訴人提出戶籍謄本、由陳謙
      具名之報告及編釘門牌登記申請書為證（見原審卷37至39
      頁），是陳謙因出資建造而原始取得該房屋之所有權。雖
      上訴人主張上開房屋實係由伊出資建造云云，惟未據其舉
      證以實其說（見本院卷107頁背面），自不足取。
    (二)雖上訴人另主張系爭房屋之原建物已於78年7月8日因發生
      火災而滅失，而由伊於78年 8月間獨自出資僱工建造而原
      始取得系爭房屋之所有權云云。惟查，系爭房屋於78年 7
      月 8日發生火災後，其門面（當時隔成「上海春江西服」
      及「金如貝珠片禮服」兩店面）依然存在，且其中「金如
      貝珠片禮服店」之客廳僅受火燻黑，牆壁及屋頂亦仍存在
      ，僅「金如貝珠片禮服店」之閣樓屋頂及「上海春江西服
      」之屋頂有部分遭火燒燬，此有台北市政府警察局火災勘
      查報告書內現場照片足按（見本院卷52至54頁），是系爭
      房屋經上開火災後，尚未失其經濟上使用之目的，尚難認
      其原所有權已因而喪失；再經徵諸上訴人於78年間，以臺
      北市○○路 229巷14號房屋及系爭房屋為標的，向富邦產
      物保險股份有限公司（下稱富邦產險公司）投保商業火災
      保險，保險期間自78年 2月20日起12個月，保險金額合計
      新臺幣（下同） 100萬元（內含建築物50萬元及營業生財
      50萬元），於78年7月8日因上開火災而出險，經理算後以
      68萬5,360元（按：龍江路229巷14號房屋亦因上開火災而
      受損─見本院卷52頁）賠付結案，未獲全額理賠等情，有
      上訴人提出之富邦產險公司賠款證明及商業火災保險單證
      明書可稽（見原審卷(一) 168頁及本院卷25頁）；且經原審
      赴現場勘驗結果，發現系爭房屋與 250號房屋間防火巷之
      牆壁，約60公分高處，可見明顯痕跡，區分出上、下牆面
      之狀態不同， 2樓外牆部分有一鐵門，自鐵門底邊，露出
      之牆面顯示與 1樓鐵窗下緣之牆面相同，鐵門左側之部分
      有一明顯痕跡，鐵門左側下部與鐵門下部之牆面相同等情
      狀。即上訴人亦在場自認火災後，系爭房屋之1、2樓均留
      存部分磚牆再做補強，並予加蓋屬實，有原審勘驗筆錄足
      按（見原審卷(二)84、85頁），益見系爭房屋經歷火災後僅
      有部分燒燬，並未全部滅失。是陳謙就系爭房屋原始取得
      之所有權仍未因火災而喪失，上訴人僅就部分燒燬之系爭
      房屋加以修建而已，並非重建，自未因此取得系爭房屋之
      所有權。此觀諸陳謙嗣於79年11月 1日所預立之遺囑內載
      明：「關於本人所有台北市○○街 229巷14號房地，決定
      將前半部份30餘坪（指 250號房屋）目前由張朝榮夫婦借
      住之房屋及其租用之餐館店面全部交由吾兒惠民繼承所有
      ，該號後半部房地（指系爭房屋）則交由吾妻沈元芬繼承
      所有…」，有該自書遺囑可稽（見原審卷(一)41頁）；又被
      上訴人抗辯沈元芬嗣又將系爭房屋之事實上處分權贈與張
      國華乙節，為上訴人所不爭執，而張國華與上訴人於88年
      11月 9日協議離婚時，亦僅在離婚協議書內特別強調：「
      …此地上物（指包括系爭房屋在內之地上物）當年由張國
      華與許奇華（張甲○○之弟）合資自工興建完成」，並無
      隻字片語提及係由上訴人獨資重建而原始取得系爭房屋所
      有權之事，並經上訴人與張國華在其上簽名後，於同日協
      同持向戶政機關辦畢離婚登記，有台北市中山區戶政事務
      所檢送之離婚協議書及離婚登記申請書足按（見原審卷(一)
      128至136頁），尤見上訴人並無因重建而原始取得系爭房
      屋之所有權。
    (三)依前所述，沈元芬因繼承而取得陳謙所原始建造之系爭房
      屋之事實上處分權後，再將其就系爭房屋之事實上處分權
      贈與張國華。雖張國華嗣於88年11月 9日與上訴人協議離
      婚時，於離婚協議書內載明：「…不動產部分：建於台北
      市○○路229巷14號之地上物…前半部（臨台北市○○路
      229 巷）歸屬張國華，後半部（面臨台北市○○街）歸屬
      張甲○○…」（見原審卷(一)14頁），亦即約定系爭房屋歸
      屬於上訴人。惟上訴人究僅因此取得系爭房屋之事實上處
      分權，而非所有權，揆諸前揭說明，其就系爭房屋尚不具
      有足以排除強制執行之權利。
五、綜上所述，上訴人依據強制執行法第15條之規定，請求撤銷
    系爭強制執行事件就系爭房屋所為之強制執行程序，自屬不
    應准許。從而原審就上開部分所為上訴人敗訴之判決，並無
    不合。上訴論旨仍執前詞指摘原判決此部分不當，求予廢棄
    改判，為無理由，應予駁回。
六、至兩造其餘之攻擊或防禦方法及未經援用之證據，經本院斟
    酌後，認為均不足以影響本判決之結果，自無逐一詳予論駁
    之必要，併此敘明。
七、據上論結，本件上訴為無理由，依民事訴訟法第449條第1項
    、第78條，判決如主文。
中    華    民    國    98    年    12    月    1     日
                    民事第六庭
                        審判長法  官 林鄉誠
                              法  官 張  蘭
                              法  官 梁玉芬
正本係照原本作成。
不得上訴。
中    華    民    國    98    年    12    月    2     日
                              書記官 常淑慧

司法院資訊處製作；財團法人民間司法改革基金會備份。
